行　政　法　院　判　決　　　　　　　　　　　　　八十八年度判字第一八六八號
　　原　　　告　乙○○
　　　　　　　　　　　　　送達.
　　被　　　告　財政部臺灣省北區國稅局
右當事人間因綜合所得稅事件，原告不服行政院中華民國八十七年八月六日台八十七
訴字第三九一八八號再訴願決定，提起行政訴訟，本院判決如左︰
　　主  文
原告之訴駁回。
　　事  實
緣原告七十九年度綜合所得稅結算申報，漏報取自國防部中山科學研究院（以下簡稱
中科院）之薪資所得計新台幣（下同）三四五、六○○元，被告乃核發稅單補徵該年
度綜合所得稅二七、一二八元，原告不服，申經復查結果，未准變更，循序提起訴願
、再訴願，遞遭決定駁回，遂提起行政訴訟，茲摘兩造訴辯意旨如次：
原告起訴意旨略以︰一、系爭所得應免徵所得稅：（一）民國五十五年間總統鑑於國
際情勢日緊，國防科技必須力求自主，以使國家屹立不搖，遂根據動員戡亂時期臨時
條款第四條、第五條創立中科院，並以憲法第一百六十五條、第一百六十六條、第一
百六十七條為法源，核與中科院非軍職員工部分所得免徵所得稅之租稅優惠，並藉此
稍為彌補軍、文職人員同工不同酬之憾，及創造網羅海外人才歸國效命之有利因素。
以憲法為國家之根本大法，第一百七十一條法律規定與憲法牴觸者無效之鐵則，原告
據此主張被告及其上級機關財政部引用稅捐稽徵法第二十一條第一款追課五年稅款之
處分事件顯然無效。蓋部分免稅變為全部所得皆為應稅所得，實為實質的降低待遇措
施，自難謂無牴觸憲法第一百六十五條依國民經濟之發展，隨時提高其待遇之保障。
（二）按所得稅法第四條第八款規定：「左列各種所得，免納所得稅：一、．．．八
、中華民國政府或外國政府，國際機構、教育、文化、科學研究機關、團體，或其他
公私組織，為獎勵進修、研究或參加科學或職業訓練而給與之獎學金及研究、考察補
助費等。但受領之獎學金或補助費，如係為授與人提供勞務所取得之報酬，不適用之
。」此但書規定，顯然牴觸憲法第一百六十七條規定，蓋若沒有經年累月實驗證明，
再放大架設等實際勞務之提供，何來科學之發明與創造、學術之發明。是以本件中科
院代表國家所核予國防科技人才之品位加給（技術加給），不論發放之形式如何，皆
有憲法第一百六十六條、第一百六十七條所明定獎勵措施所引伸出租稅優惠規定之適
用。（三）中華民國八十七年七月一日起中科院非軍職人員適用勞動基準法以前，國
防部係依軍事審判法規定將中科院非軍職人員視同現役軍人來規範其行為，就權利及
義務須相對分擔及分享原則而言，國家對於中科院非軍職員工不能祇要求其單純盡其
義務而不給予其應享之權利。國防部和中科院瞭解此一道理，更為彌補軍、文職人員
同工不同酬而避免奴役之實，遂在六十八年財政部以台財稅第三八五○一號授權國防
部及中科院自行認定非軍職員工之品位加給（技術加給）課稅徵免原則，作出所得稅
法第四條第八款但書部分，而比照所得稅法第四條第一款現役軍人之薪餉免稅之條文
，核給非軍職人員之品位加給（技術加給）部分免稅之待遇。況所得稅法第四條第八
款但書部分有牴觸憲法第一百六十六條、第一百六十七條之爭議，亟待聲請大法官會
議釋憲釐清，所以中科院非軍職員工之品位加給（技術加給）的免稅基礎有堅實之法
律依據。縱為稅賦公平起見，必須取消免稅待遇，亦應準用軍人之起課標準，同步實
施，更免於追課五年之所得稅，方為合理。二、本案係就七十九年度之綜合所得稅短
報作成處分，而中科院扣繳「品位加給」及「技術津貼」所得是於八十三年應被告之
請，就當（八十三）年度先行扣繳，然該項所得是否應稅，現仍爭議中，被告以事後
且尚未定讞之行為，追溯作為處分及復查決定之依據，顯然有悖法律不溯既往原則。
況且原告於當年度申報所得稅時，即依當年度扣繳憑單辦理，而今距前申報日期四年
後，中科院復掣發扣繳憑單，其掣發原因為何，所據法令為何，在在不詳，而被告卻
依此為補稅理由，實屬牽強。被告及其上級機關怠於事實之認定，而以扣繳憑單之掣
發與否為課稅之認定標準，實有悖依法課稅原則。三、（一）政府機關對人民之信賴
利益應予以保護：機關之間對法條施行時若有爭議，在爭議未確定前，如對人民權益
有所影響，應選擇最有利人民之方法為之，並且如其中一機關施行之結果，是為對人
民有利之授益處分，且其依據之前即已核定所為之行政命令，即為之固有宣示，縱與
其他機關有爭議，無論結果如何，也不能因此否認原有之授益結果，加以追回；或有
追回之必要時，亦應由作成授益決定之機關代為負擔。而此行政作用上之限制，是基
於基本法理「誠信原則」，衍生至行政法上即為「信賴保護原則」及「不溯及既往原
則」之原理，以避免人民對國家法治之不信任。（二）當年國防部以原告之「研究補
助費」為薪資的免稅給與，係循例鼓勵國防科技研發，不予扣繳所得稅，中科院亦未
將研究加給計入年終獎金、退休金或資遣費給與之內涵。而財政部所謂固定薪資之權
益何在，既無相對權益，何來固定薪資之意義，國防部長久以來根本未將研究視為固
定薪資，品位加給要減要加，或是十年八年不調整，都是一紙命令。財政部及國防部
皆隸屬行政院，政府施政應為一體，何以會產生如此損傷人民權益情況。五、其他有
利原告之見解：（一）總統於八十四年十月十二日裁示「中山科學研究院文職員工品
位加給及技術津貼所得稅追繳案，財稅單位對法律的引用，不宜因時而異，以溯及既
往的方式，追課亦有不妥，本案涉及人數眾多波及層面甚廣，其可能衍生之社會問題
，應予重視，希行政院相關單位儘速妥善處理，以免影響政府威信及當事人權益。」
被告機關基於職掌，欲追課此一億餘元稅收，本無可厚非，惟缺乏二位總統之眼光與
胸襟，顯然不符國家整體利益之要求，有因小失大之譏。（二）訴願法第十九條規定
：訴願就書面審查，必要時，得為言詞辯論。本件牽連甚廣，行政院及財政部所屬訴
願委員會未召開言詞辯論，亦有失公允。（三）中科院員工，有軍官、文官、科技聘
僱，皆同領受品位加給，但軍官的品位加給至今仍是免稅，而文官、科聘人員的品位
加給如不能免稅，將導致同工不同酬的不平衡心理產生，而損及研發成效。（四）聯
合報八十七年二月二十六日報導，今年起中小學教師課後輔導、暑期學藝活動所得，
要開始繳納所得稅。而依財政部賦稅署長之說明，因過去財政部不瞭解中小學教職員
有政府發放薪資以外的所得，最近有人向財政部查詢，財政部在研究稅法規定後，發
現這類所得並不是稅法規定之免稅範圍，因此發布新解釋令，並且由今年起適用，並
未就另發現應徵之稅捐，依法補徵教職員五年漏稅稅額並予處罰。另軍醫除軍餉免稅
外，在軍醫院執業的加給均需繳稅，而中科院軍職員工除軍餉外，其研究加給（品位
加給）亦可免稅。此顯然違反憲法第七條所定中華民國人民在法律上一律平等之保障
。（五）自立晚報八十七年五月二十三日報導中科院的成立創始，及現今面臨的困境
，追課品位加給所引起抗爭事件，顯然輿論亦承認中科院的創立，係來自動員戡亂時
期臨時條款總統權利而成立的研發機構，其享有免稅之租稅優惠待遇，是可推論而得
。六、行政院決定書不當之處：（一）行政院決定書引用中科院八十一年訓誠字第一
六八七三號函中之「悉依該院所訂品位加給支給標準表之等級，每月按級定額領取」
或「薪資」等形式將系爭所得認定為「提供勞務取得之報酬」，而引用所得稅法第四
條第八款但書為基礎。然而，行政院卻對其再三引用之第一六八七三號函中所稱「為
便利研發人員補助費係採按月發放方式．．．（研究補助費採個案給付，必將增加人
力及作業負擔，不符經濟效益）」等未加審酌，也未有任何辯駁及說明，顯有贊同之
意。（二）所謂「報酬」，法律上並未以定期給付方式作為要件，行政機關之作法，
顯係超越法條文義之解釋，不符法律解釋「始於文義，亦終於文義」之原則，實不足
採。且觀乎所得稅法第四條第一款「現役軍人之薪餉」，雖有「薪資」之形式，但仍
屬於免稅範圍；同法第十四條第一項第三類雖列「薪資」應課稅，但也於同類第二款
明文表示「依第四條規定免稅之項目，不在此限」。凡此種種，均足顯示：是否為報
酬，並不以是否按月給付為要件；應稅或免稅，亦與是否為薪資之名稱無關。再就法
律之目的解釋而論，依所得稅法第四條第八款之立法目的視之，其旨顯在鼓勵研發以
增進人民之福祉，中科院所研發者，乃涉及國家安全、全民福祉之國防科技，中科院
需要之技術水準明顯需要獎勵誘因以利中科院任務之遂行。此足以顯示系爭品位加給
合乎所得稅法第四條第八款之要旨，依法免稅。（三）稅捐稽徵法第二十一條之要旨
乃在限制追溯期限，不宜認為「凡未逾第二十一條即合乎人民信賴利益」，所謂信賴
利益在本案言，係人民在納稅當時，信賴政府及法律規定而依法納稅，即應受到保護
，而不受後來法令變更之影響。原告對系爭年度之所得稅已完全按當時法律與政府認
可要求之標準，誠實納稅，若仍被追補，將毫無信賴利益之保護可言。七、綜前所述
，原處分及一再訴願決定均有違誤，請傳訊證人胡衛華，行言詞辯論，並命中科院參
加訴訟，將其一併撤銷等語。
被告答辯意旨略以︰一、經查中科院之預算雖分別依計畫編列人事費支應其員工之各
項給與，但實際上領受「科技品位加給」或「技術津貼」之非軍職人員，無論配屬之
單位或參與不同計畫，悉依該院所訂「科技人員品位加給支給標準表」、「技術員薪
給標準表」之等級，每月按級定額領取「科技品位加給」或「技術津貼」。該院與其
聘僱人員之約定事項亦載明所指薪給，除實物代金及眷補費外，包括全部給與，是以
該院非軍職人員所領受之「科技品位加給」或「技術津貼」，核屬其因提供勞務所取
得之報酬，另被告於八十二年間曾派員前往該院現場瞭解結果，該院支付非軍職人員
之「科技品位加給」及「技術津貼」係採按月給付方式，是依行為時所得稅法第四條
第八款但書、財政部六十八年十一月三日台財稅字第三八五○一號函、八十四年八月
十四日台財稅字第八四一六四一四一八號函及行政院秘書長八十四年十月十七日台八
十四財三七○○七號函規定，原核定以系爭薪資所得（研究補助費或品位加給）三四
五、六○○元，併課當年度綜合所得額，核定應補稅額二七、一二八元，要無不合。
二、原告另主張於申報所得稅時，即依當年度扣繳憑單誠實申報，而今中科院復掣發
扣繳憑單，原處分機關怠於事實之認定，而以扣繳憑單之掣發與否為課稅之認定標準
，且在認定標準未明確前，追溯補徵系爭所得之綜合所得稅，實有悖依法課稅原則乙
節；按財政部六十八年十一月三十日台財稅第三八五○一號函釋，中科院發給研究人
員之研究加給依職級按月定額發給者，應屬各該研究人員之薪資所得，應於給付時應
依法辦理扣繳，所得人並應於年度結算申報時合併申報課稅，並自六十九年一月起適
用。是「品位加給」屬薪資所得應合併申報課稅已臻明確，原告主張顯係對法令之誤
解。三、原告又主張稅捐稽徵人員逐年審閱中科院相關之會計資料，對系爭金額未予
扣繳一事，均未予置喙，顯證同意中科院對該所得性質認定為研究補助費，屬免稅範
圍乙節，查就中科院系爭「品位加給」或「技術津貼」是否依法扣繳、申報情事，於
被告成立前之八十年元月間經桃園縣稅捐稽徵處大溪分處去函中科院請依法辦理，被
告成立後亦先後多次函請中科院提示資料供核，此有被告所轄大溪稽徵所八十三年一
月二十二日北區國稅大溪審第00000000號等函件可稽，是原告主張委無足採
。四、按現行所得稅法對此相關之規定條文，係於民國五十二年制訂迄今，對系爭「
品位加給」及「技術津貼」應依法課徵所得稅之規定並未修正，被告依所得稅法規定
補徵七十九年度綜合所得稅，依法並無不合。五、中小學教師之所得與系爭「品位加
給」、「技術加給」並不相同，且相關中小學教師課後輔導所得是否免稅，財政部自
今年補徵，財政部尚未函釋辦理，其與本案之補徵無涉，原告主張委無足採。六、綜
上所述，本件原處分及訴願、再訴願決定並無違誤，請准判決駁回原告之訴等語。
    理  由
按「凡有中華民國來源所得之個人，應就其中華民國來源之所得，依本法規定，課徵
綜合所得稅。」所得稅法第二條定有明文。另中華民國政府或外國政府，國際機構、
教育、文化、科學研究機構、團體，或其他公私組織，為獎勵進修、研究或參加科學
或職業訓練而給與之獎學金及研究、考察補助費等所得，免納所得稅。但受領之獎學
金或補助費，如係為授與人提供勞務所取得之報酬，不適用之，為行為時所得稅法第
四條第八款所規定。又凡公、教、軍、警、公私事業職工薪資及提供勞務者之所得，
為薪資所得，該項所得之計算，以在職務上或工作上取得之各種薪資收入為所得額；
前項薪資包括薪金、俸給、工資、津貼、歲費、獎金、紅利、各種補助費及按月或按
年分期給付之退休金或養老金。但為雇主之目的，執行職務而支領之差旅費、日支費
及加班費不超過規定標準者，及依同法第四條規定免稅之項目，不在此限，復為同法
第十四條第一項第三類所明定。本件被告以原告七十九年度綜合所得稅結算申報，漏
報取自中科院之薪資所得計三四五、六○○元，乃核定補徵稅額二七、一二八元。原
告訴稱：（一）系爭所得係研究補助費，依行為時所得稅法第四條第八款規定，應屬
免稅所得，行政院已予核備，中科院就系爭所得，並未開立扣繳憑單給原告。另稽徵
機關逐年至中科院查閱相關會計資料，亦對系爭所得未予扣繳一節未予置理，顯然同
意系爭研究補助費係屬免稅所得，乃竟於經過數年後始為應稅主張，有違信賴保護原
則。（二）本件牽連甚廣，行政院及財政部所屬訴願委員會未召開言詞辯論，有失公
允。（三）自八十七年起，中小學教師課後輔導、暑期學藝活動所得，要開始繳納所
得稅，未溯及以往起課，原告之所得則否，違反憲法第七條所定中華民國人民在法律
上一律平等之保障云云。（四）國防部原係依軍事審判法規定，將中科院非軍職人員
視同現役軍人來規範其行為，則本件品位加給、技術津貼之所得，應與現役軍人同享
免納所得稅之優惠。縱認須取消免稅待遇，亦應自八十四年財政部之補充解釋函生效
後起課，追溯課徵五年之所得稅云云。惟查：中科院之預算雖分別依計畫編列人事費
支應其員工之各項給與，實際上領受科技品位加給或技術津貼之非軍職人員，無論配
屬之單位或參與不同計畫，悉依該院所訂「科技人員品位加給支給標準表」、「技術
員薪給標準表」之等級，每月按級定額領取科技品位加給或技術津貼。且該院與其聘
僱人員之約定事項亦載明所指薪給，除實物代金及眷補費外，包括全部給與，其非軍
職人員所領受之科技品位加給或技術津貼，核屬因提供勞務所取得之報酬，應無行為
時所得稅法第四條第八款免納所得稅規定之適用。再查被告於八十二年間派員前往該
院瞭解結果，其支付非軍職人員之科技品位加給及技術津貼確係按月給付方式；另中
科院八十一年十一月三日（八十一）訓誠字第一六八七三號函致被告，說明該院各類
薪資扣繳所得稅狀況為：「本院於年度開始即訂有各項研究計畫，並按照研究計畫逐
月實施。各項研究計畫除一般經費外，為獎勵科技人員竭盡心智參與研發工作，另編
列研發人員研究補助費及技術津貼。為便利作業，研發人員研究補助費係採按月發放
方式，再經由成本歸戶手續，回歸計畫預算內（研究補助費採個案給付，必將增加人
力及作業之負擔，不符經濟效益）」等語。然本件研究補助費既得依便利計而得按月
發放，顯然未能斟酌參與時期之不同、參與研究計畫之不同、所投入之時間不同、所
作出之貢獻不同等情形，而異其發給之金額，此與按研究補助費之性質應為之發放情
形迥異，足見中科院給付非軍職員工之品位加給及技術津貼之所得，屬經常性研究補
助費給與，且依職級按月定額支給，為提供勞務所取得之報酬，依行為時所得稅法第
四條第八款但書及第十四條第一項第三類之規定，核非免稅之薪資所得。此項認定係
被告依其職權調查事實而得，自無不合。又財政部（六十八）台財稅第三八五○一號
函釋已明白指出，凡依職級按月定額發給者，應屬研究人員之薪資所得，所得人應申
報課稅，並未就依職級按月定額給付之系爭所得准予免稅之承諾。而稽徵機關怠於依
所得稅法第九十五條規定調查督促扣繳義務人依規定辦理扣繳，亦不意味有免納稅款
之默示，行為時所得稅法對薪資所得應納綜合所得稅，並無相異之規定，是原告無從
信賴被告已認定本件所得為免稅，而得獲信賴原則之保護。再者，軍事審判法第二條
規定現役軍人，謂陸海空軍軍官、士官、士兵、現在營服役者；同法第四條所定各款
視同現役軍人之人，並非現役軍人，僅於犯陸海空軍刑法或其特別法之罪時，其追訴
審判之程序，須適用軍事審判法之規定而已，尚不得以有軍事審判法第三條之規定，
即謂視同現役軍人之人，亦得依行為時所得稅法第四條第一款之規定就其所得得免納
所得稅。是原告謂其既屬軍事審判法第四條所定之視同現役軍人之人，本件所得自得
免稅云云，自非可取。至財政部八十七年二月二十六日台財稅第八六一九○二一五三
號函所示中小學教師課外輔導所得應自何時起課所得稅一節，查本件原告之所得應課
徵所得稅，係行為時所得稅法第四條第八款之規定，該法公布施行後，原告即有依該
法就本件所得繳納所得稅之義務，且財政部早於六十八年間即以六十八年十一月三十
日台財稅第三八五○一號函再次揭示此意旨，已如前述（該函係就所得稅法已為之規
定，闡明其內涵，並非就法律未規定事項依職權為補充之規定，自應於法規生效之日
其有其適用），又此與前開中小學教師課外輔導所得應自何時起課所得稅，分屬二事
，原告自不得據該事例謂本件所得亦不得起課所得稅。本件原告既有就本件所得繳納
所得稅之義務，且此項稅款未逾稅捐稽徵法第二十一條所定核課期間，被告依上開行
為時所得稅法規定，發單補徵稅款，無違於租稅法定原則，亦無不合。綜上所述，本
件原告依法應申報系爭所得而未申報，被告依首揭規定補徵原告稅款二七、一二八元
，一再訴願決定遞予維持，均無違誤，原告起訴意旨難謂有理，應予駁回。本件事證
已然明確，無傳訊證人、行言詞辯論並命中科院參加訴訟之必要，原告訴稱本件於訴
願、再訴願程序未行言詞辯論，有欠公允云云，並非可採，併此明。
據上論結，本件原告之訴為無理由，爰依行政訴訟法第二十六條後段，判決如主文。
中    華    民    國     八十八      年      五      月       七        日
                    行 政 法 院 第 四 庭
                                審 判 長 評  事      葉  振  權
                                         評  事      吳      仁
                                         評  事      吳  錦  龍
                                         評  事      林  家  惠
                                         評  事      吳  明  鴻
右  正  本  證  明  與  原  本  無  異
                                         法院書記官  阮  桂  芬
中    華    民    國     八十八      年      五      月       七        日
